【裁判字號】    88,訴,1268
【裁判日期】    890511
【裁判案由】    損害賠償
【裁判全文】
臺灣臺北地方法院民事判決                        八十八年度訴字第一二六八號
    原      告
    即反訴被告  游記有限公司
    反訴被告兼
    法定代理人  乙○○        .
    訴訟代理人  林哲彥  律師
    複代理人    吳嘉榮  律師
    被      告
    即反訴原告  台灣雀巢股份有限公司  設台北市○○○路○段一八０號十樓
    法定代理人  甲○○        .
    訴訟代理人  許士宦  律師
    複代理人    周良貞  律師
右當事人間損害賠償事件，本院判決如左：
    主      文
原告之訴及假執行之聲請均駁回。
訴訟費用由原告負擔。
反訴原告之訴及假執行之聲請均駁回。
反訴訴訟費用由反訴原告負擔。
    事      實
甲、本訴部分：
  壹、原告方面：
    一、聲明：
      （一）被告應給付原告新台幣（下同）一百十萬二千八百六十八元及自起訴狀
            繕本送達被告之翌日起至清償日止按週年利率百分之五計算之利息。
      （二）願供擔保請准予宣告假執行。
    二、陳述：
      （一）關於兩造間長期以來之經銷買賣事實，絕非僅為單純買賣而係特約經銷
            關係，具體陳述如后：
            １被告係屬國內頗具知名之奶、冰品製造商，其產品之經銷，皆由各地
              之經銷商向其訂購貨物後，再由經銷商銷售於分屬經銷責任區之銷售
              點（亦稱鋪貨點）。
            ２且被告為避免各經銷商之經銷價格不一，造成市場價格混亂以及經銷
              商間之惡性競爭，更為讓經銷商全力為被告經銷貨品，被告除要求各
              經銷商應遵守上開經銷區域之劃分外，並參照各經銷商之經銷區域人
              口數、往年經銷業績，設定各經銷商每年度之業績目標，且就每一經
              銷產品價格、轉賣價差經銷利潤比率予以預定經銷轉賣價差利益約為
              經銷額之18 %、公佈經銷業績獎勵辦法以及經銷商購車優惠辦法、舉
              辦獎勵出國旅遊，獎勵經銷商拓展經銷區域內之經銷點，要求經銷商
              於貨車裝設被告商標以為廣告，發放經銷商不退貨獎金以為獎勵，並
              時而推出季節性產品之促銷活動，請各經銷商配合。被告更為擔保其
              依經銷關係出賣予各經銷商之貨款債權，要求經銷商提供不動產以為
              被告設定取得抵押權擔保之。各經銷商就被告上開要求與獎勵亦皆全
              力配合辦理，以營被告與經銷商之雙贏。
            ３原告自民國（下同）七十九年正式成為被告經銷商一員以來，對於被
              告右述要求及獎勵，亦皆全力配合經銷，並提供訴外人游張日月所有
              不動產房地予被告設定取得抵押權，權利存續期間自七十九年二月一
              日至一百零九年一月三十一日，併以此為經銷期間之約定，擔保經銷
              期間被告之經銷貨款債權。原告努力拓展責任區內之銷售點，業績蒸
              蒸日上，因為被告經銷奶品等業務之需要，冷藏貨車亦由原來二輛於
              八十六年九月間贈購為三輛，並應被告要求於冷凍貨車外殼裝設被告
              公司產品商標，營業所內冷凍設備之增購更逐漸增加，至八十六年度
              全年經銷業績已達經銷額新台幣八百十一萬七千七百七十三元，遠超
              過被告八十六年度之業績要求，更取得八十六年度所有經銷產品之獎
              勵金。至八十七年初被告更依例提出原告八十七年度之業績目標應為
              七百三十一萬八千元以及獎勵辦法，原告亦全力配合被告要求，至八
              十七年四月十三日止，亦達經銷額一百九十九萬零七百二十八元，已
              達被告八十七年度要求業績之27%。
            ４再觀被告於八十七年三月十九日要求原告補足擔保金額函所載「對於
              所有經銷商信用設定額度」、季節性產品促銷辦法傳真函所載「Re：
              經銷商十二月第一階段冬季奶價..... 為顧及福樂經銷商之銷售經銷
              商部份將提前於01/12開始實施，各分銷站直營點將維持於08/12開始
              調降」、不退貨補貼辦法傳真函所載「Re：經銷商實退（貨）取消補
              充說明」、獎勵鋪貨經銷辦法所載「Re：福樂優酪乳經銷商促銷獎勵
              主旨：為提昇福樂優酪乳之市場競爭力，鼓勵經銷商即時因應市場需
              求機動性的配合店頭促銷活動，並藉此機會擴增鋪貨點。．．．實退
              ：凡於６月２８日以前製造日期之產品，全面接受退貨。」、經銷商
              出國獎勵案所載「Re：９７年新品經銷商出國獎勵案」、經銷商獎勵
              辦法第一頁明確載明兩造共同簽訂之經銷書面契約「1991業績目標：
              $9,000,000．．．附註：３．對貴公司（行）未能完全專賣之產品項
              目，本公司將保留收回直營、另派或加派其他經銷商銷售之權利」、
              經銷價格及利潤比例表（該表明確載明經銷之利潤率）等。由上開文
              件所載，足見，兩造確係有明確之經銷關係存在，絕非一般單純買賣
              關係，事理法理至明。
            ５綜右所述，兩造間長久以來之經銷關係，絕非單純買賣可同比擬而係
              有高度信賴性質之長期經銷關係，要無疑義。被告違約自言終止系爭
              經銷契約，並於八十七年四月十三日即停止供貨，對於原告每日以傳
              真方式所為供貨之請求，置若罔聞。原告對於被告之違約停止供貨行
              為，無法苟同，再於同年月十七日親至被告南港分銷站請求分銷站經
              理陳道三依約供給貨品，以利經銷，惟陳道三經理亦拒不供貨。被告
              上開違約終止系爭經銷契約並停止供貨之行為，致原告至少受有八十
              七年度之可預期經銷利益及獎金之損失，倘原告未違約不為給付，迄
              今原告至少可獲得八十七年度之經銷利益以及獎金之利益；何況，經
              銷契約首重時間要素，今即令被告願意依約提供八十七年度之經銷供
              貨，對於原告早已無任何實益。是依民法二百三十一條第一項規定、
              第二百三十二條規定，以及同法第二百十六條第二項規定，請求被告
              賠償因經銷契約不履行所造成之損失。
      （二）被告惡意違約終止右述經銷關係並於八十七年三月二十三日通知原告八
            十七年四月二十日停止供貨，卻又於八十七年四月十三日突然停止供貨
            ，造成原告至少有八十七年度之可預期經銷利益以及獎金之損失。八十
            七年度之被告設定經銷目標額度為七百三十一萬八千元，高於八十六年
            度之設定經銷目標額度，足見被告預期原告八十七年度之實際經銷額度
            應不低於被告設定八十六年度實際經銷額八百十一萬七千七百七十三元
            ，否則被告不會提高經銷目標額度，要無疑義。且由八十七年度被告於
            八十七年四月十三日違約停止供貨前原告即已達到經銷目標之27%，足
            見，原告不僅能達到被告設定之八十七年度經銷目標額，且八十七年度
            經銷額亦不低於上開八十六年度實際經銷額。是以，八十七年度之可預
            期之經銷轉賣利益，爰以八十六年度之實際經銷金額八百十一萬七千七
            百七十三元為八十七年度經銷利益計算之基準，即以原告八十六年度經
            銷額之18%計算經銷轉賣利益為一百四十六萬一千一百九十九元，再扣
            除原告八十七年度至四月十三日為被告停止供貨日止已取得之經銷轉賣
            利益三十五萬八千三百三十一元（八十七年度一至四月實際經銷額乘以
            18%  )，依右一、二所述，原告八十七年度受有  可預期經銷轉賣利益
            一百十萬二千八百六十八元之損失，原告自得請求被告給付。為此，爰
            依民法二百三十一條第一項規定、第二百三十二條規定，以及同法第二
            百十六條第二項規定，請求被告賠償因經銷契約不履行所造成如聲明第
            一項所示之損失。
    三、證據：提出被告八十七年三月二十日通知原告終止經銷契約函件、雀巢冰品
        物流配送業務移轉通知書、經銷價格及利潤比例表、經銷商獎勵辦法、經銷
        商出國獎勵案、獎勵鋪貨經銷辦法、不退貨補貼辦法、季節性產品促銷辦法
        、被告於八十七年三月十九日要求原告補足擔保金額函、經銷業績目標設定
        表等影本、股份有限公司變更登記事項卡各一份為證，並聲請傳喚證人陳道
        三、伍偉平。
  貳、被告方面：
    一、聲明：原告之訴及假執行之聲請駁回。
    二、陳述：
      （一）被告與原告間從未訂立任何定期合約，故原告請求被告負給付遲延之損
            害賠償責任，洵屬無據：
            １兩造並未訂立經銷契約：
              (1)原告雖銷售被告公司之乳品等，但其銷售方式為：原告每隔二、三
                日以電話向被告公司訂貨，被告依據原告訂貨數量準備足夠乳品等
                待原告前來提領；貨款原則上按月結算，由原告於每月二十五日前
                匯至被告公司台北分銷站；貨物既經原告買受，即不許退還，亦即
                雙方採﹁賣斷﹂方式。被告提出之「不退貨補貼獎勵」係指被告將
                乳品賣斷予原告時，即自動減價以補貼原告無法退貨所可能遭受的
                損失。此與一般經銷商可將未銷售完畢之貨品退還製造商，若不退
                貨、則由製造商另發給不退貨獎金之情形，顯有不同。
              (2)被告稱原告為「經銷商」，僅因原告之業務係向零售商經銷被告公
                司生產之乳品而已，此種名稱之分類係依被告乳品通路不同而區分
                ，例如：有超商通路、大賣場通路、而一般外面市場均統稱經銷商
                ，非謂兩造間有經銷合約之簽立。因此，被告與原告間應僅成立個
                別之買賣關係：原告以電話訂貨（要約），被告依其所訂數量交付
                貨品（承諾）。於被告公司存貨收量足夠時，自可對原告所個別發
                生之要約予以承諾，但依私法自治原則與契約自由原則，被告公司
                仍有權決定締約對象，非謂被告有一直提供原告貨品之義務，原告
                亦無義務須向被告公司訂貨，故被告公司八十七年三月二十日函僅
                在通知原告締約對象之改變，並不因此使被告公司負給付遲延責任
                。
              (3)原告一再主張兩造間訂有經銷契約，無非以被告傳真之經銷獎勵辦
                法等為依據，惟經銷獎勵辦法並非兩造合意簽立之契約。再者，觀
                之被告傳真之經銷獎勵辦法內容可知，其僅係具獎勵性質之通知函
                ，目的在鼓勵原告多向被告訂貨，如同一般買賣關係，通常買受人
                購買大宗貨品時，出賣人會給予一定折扣，否則，即依原定價格售
                出。況且，前開經銷獎勵辦法亦未就每月經銷額、經銷方式，雙方
                權利義務關係等為約定，足見，兩造間確未訂立經銷合約。
            ２被告對原告並無給付義務，自無給付遲延責任可言：
              (1)按給付遲延責任發生之前提，係債務人對債權人有給付義務，於約
                定期限屆至時仍未為給付者，債務人始須負民法第二百三十一條之
                給付遲延責任。現本案中，被告與原告間僅有每次於原告叫貨時個
                別產生之買賣關係，被告之給付義務於每次原告將所訂貨品領走時
                即已履行完畢，被告並無持續給付之義務存在。既無給付義務存在
                ，自無給付遲延責任可言。是以，原告之請求，洵屬無據。
              (2)又證人陳道三於八十八年八月二十三日供證：「後來雀巢買下福樂
                後，就沒有要求每年與經銷商訂約，換了公司以後，經銷商是有要
                求訂約，我也送去給公司，但公司對訂約之事，沒有決定要如何作
                」、雀巢公司「大約在八十三年間」收購福樂公司，「收購後，游
                記也是同以前一樣，直到八十七年雀巢公司才要求終止，但游記公
                司還是有要求繼續訂約」，足證兩造間並無原告所主張之期間至一
                ０九年之經銷合約。
              (3)又證人陳道三於同日供證：「經銷商未達業績標準，並沒有處罰規
                定」、經銷商所訂貨之數量「是經銷商自己決定．．．並且是先訂
                貨再送貨」，足見兩造間為一般買賣契約，經銷商自己決定訂多少
                貨，要不要訂，其與一般經銷合約於經銷商未達業績標準均有處罰
                之規定，且經銷商每月之經銷數量係固定的有異。被告所提供之參
                考業績，只具獎勵性質，並未與原告成立該額度之買賣關係，因此
                ，原告不得據以要求以該額度為標準之經銷利益及獎金。再者，自
                八十七年四月十三日以後，原告迄未舉證其有何訂貨行為，自亦不
                能證明其有訂貨。因此，被告因無給付貨物之義務，自無給付遲延
                責任之可言。何況，原證四之經銷價格表上，其中零售價為被告所
                建議者，本身並無拘束力。至其利潤率，也是暫估，因原告向被告
                購買之後，售價如何，全由原告決定，原告亦無賦予其當然獲利率
                百分之十八之義務，故原告以此要求賠償，亦屬無據。
            ３被告要求原告提供不動產設定最高限額抵押權，係為擔保「後付」之
              貨款債權，不得依此推論被告有意與原告訂立長達三十年之經銷合約
              ：
              (1)依前所述，被告與原告間之買賣契約均由被告公司先提供乳品，貨
                款採「按月結算」而非「分次給付」方式。被告公司為使交易順利
                進行，於交付乳品與原告時，並未行使依民法第二百六十四條所賦
                與之「同時履行抗辯權」。因此，為擔保未為現金買賣所可能帶來
                之不利益，被告始要求原告提供不動產設定最高限額抵押權。又最
                高限額抵押權於設定期限屆滿時，均可結算以確定其所擔保之債權
                額，故最高限額抵押權存續期間與基礎法律關係存續期間，無必然
                關連。不可以抵押權設定期間作為認定雙方基礎關係存續期間之依
                據。此猶如客戶向銀行借貸，雖設定一定期間之最高限額抵押權，
                但此並不表示銀行恆於在此期間內均陸續貸款予客戶，原告遽以最
                高限額抵押權設定期間作為推論其所謂經銷合約存續期間之依據，
                殊非可採。
              (2)再者，如原告所言，被告與原告間合意以最高限額抵押權設定期間
                三十年作為經銷合約之存續期間，為何兩造對於存在期間如此長之
                「經銷合約」未以書面訂立？亦未就「經銷合約」之其他必要之點
                ，例如經銷地區、銷售方式，雙方權利義務關係等，為任何之約定
                ？可見兩造於抵押權設定之初，僅就設定抵押權之目的僅在擔保原
                告公司後付之貨款乙事，達成合意而已。又，抵押權之設定既經兩
                造當事人慎重地以書面為之，基礎法律關係之債權行為卻未為任何
                約定，可見並無原告所主張之長期經銷合約，關此兩造於設定抵押
                權時已慎重考慮。故原告自不得事後再行主張雙方有「經銷合約」
                且其存續期間與抵押權之存續期間相同。
      （二）退步言之，縱兩造間有經銷合作關係之合意，惟並未約定期限，被告自
            得隨時終止之。
            縱認原告長期經銷被告之乳品，兩造間有默示經銷合約之合意（被告否
            認之），惟兩造間既從未約定期限，充其量亦僅成立不定期之經銷合約
            ，按兩造間所成立的既係不定期之契約關係，依私法自治及契約自由原
            則，當事人之任何一方，自得隨時終止契約，殊無疑義。
      （三）按主張權利存在之人，應就權利存在事實負舉證責任，原告既一再主張
            兩造訂有期間長達三十年之經銷契約，依舉證責任分配之原則，原告自
            應就經銷契約存在之事實及經銷銷契約之內容負舉證之責。原告迄今未
            能證明兩造確有前開經銷合約，亦無法證明被告依何法律關係有給付義
            務，故原告之訴顯無理由，應予駁回。
乙、反訴部分：
  壹、反訴原告方面；
    一、聲明：
    （一）反訴被告應連帶給付反訴原告幣一百二十二萬四千七百五十八元及自八十
          八年五月廿四日起迄清償日止按年利率百分之五計算之利息。
    （二）願供擔請准宣告假執行。
    二、陳述：
    （一）按反訴被告乙○○為反訴被告游記有限公司（以下簡稱「游記公司」）之
          負責人，於民國八十七年四月十七日，聯合其他四家廠商，至反訴原告南
          港倉庫進行抗議，以數十輛冷凍車及冷藏車包圍倉庫大門，致使反訴原告
          與配銷車輛無法進出，南倉庫無法正常作業，當日銷貨額為零。
    （二）又反訴原告於同年四月十六日之應收帳款，扣除應稅額及折讓部分，其營
          業淨利為七十三萬二千八百三十七元；四月十八日之應收帳款扣除應稅額
          及折讓部分後，其營業淨利為一百七十一萬六千六百八十元。四月十七日
          則因反訴被告之圍廠行為，致無法出貨，反訴原告至少受有該日之前、後
          二日營業淨利平均值之損失，即一百二十二萬四千七百五十八元。
    （三）反訴被告雖辯稱：反訴原告所產之乳品非僅保存一日，又縱令反訴原告確
          係八十七年四月十七日皆未銷售零售商，其亦得於隔日即四月十八日補貨
          云云。惟查：反訴原告所生產之乳品保存期限雖非一日，惟零售商訂貨時
          皆會要求新鮮乳品（因保存期限少一天，即少一天銷售機會），且零售商
          每日供貨量有限，不可能於隔日再補訂貨，否則會生滯銷而反訴原告係依
          零售商每日之叫貨量而出貨，故不可能有補貨情形。對反訴原告而言，當
          日生產之乳品雖非隔日即銷毀，卻係累積至保存期限最後一日以併算損失
          。是以，倘反訴被告未有圍廠行為，反訴原告自得順利供貨，則亦至少獲
          有該日之前、後二日營業淨利平均值之收益。
    （四）反訴被告乙○○為反訴被告游記有限公司之法定代理人，現因反訴被告游
          煥銘以上述非法抗爭行為，致反訴原告受有損害，依民法第一百八十四條
          規定，對於反訴原告因圍廠所受損失，負侵權行為之損害賠償責任；反訴
          被告自亦須依民法第二十八條及公司法第二十三條規定，負連帶賠償責任
          。
    三、證據：提出剪報三紙、反訴原告公司四月七日至五月三日銷貨淨額表一紙、
        八十七年四月十六日及同年月十八日發票影本各一份為證，並聲請訊問證人
        張照陽。
  貳、反訴被告方面：
    一、聲明：駁回反訴原告之訴及假執行之聲請。
    二、陳述：
      （一）反訴原告所產之產品絕非僅得保存一日，反訴原告竟主張該日所生產之
            產品全部銷毀云云，顯與事實不符。倘反訴原告確係有銷毀產品，請反
            訴原告提出銷毀之證明，至少包括會計帳冊單據、報稅單據單據以實其
            說。
      （二）反訴原告所得供貨之地點除南港分銷站外，尚有中壢工廠得為出貨，縱
            令南港分銷站因反訴被告乙○○之個人行為而無法出貨（事理上絕不可
            能因乙○○個人致整個分銷站無法出貨），反訴原告亦可由中壢工廠出
            貨；甚且，乙○○個人於八十七年四月十七日中午以前早已離開南港分
            銷站，南港分銷站於是日上班時間亦得送貨，絕不可能因乙○○個人行
            為致反訴原告受有任何損失，事理至明。
      （三）反訴原告以八十七年四月十六、十八日出賣產品之總銷售額計算其營業
            利益之損失，未扣除成本，計算顯然不實。
      （四）又查，攸關計算至為重要者，縱令反訴原告確係八十七年四月十七日皆
            未銷售予零售商，其亦得隔日同年月十八日再為補貨，且反訴原告亦確
            係於十八日補貨完成，此觀為何同年月十六日銷售額七三二、八三七元
            而十八日卻暴增為一、七一六、六八０元之原因。
      （五）末查，反訴原告主張之乙○○個人之行為，不僅非執行業務之行為，更
            未因其個人行為致反訴原告之南港分銷站無法運作。究竟乙○○之個人
            行為如何可能致南港分銷站八十七年四月十七日「『整個工作日』工作
            時間無法運作，致反訴原告受有鉅額之損失，即令反訴原告確係受有損
            害，對於損害之發生，亦係與有過失。
      （六）再者，退步言之，反訴被告負責人個人圍廠之行為，要難謂得請求反訴
            被告游記公司賠償（請參照最高法院四十四年台上字第一五六六號、四
            十八年台上字第一五０一號判例）。
    理      由
壹、本訴部分：
  甲、程序部分：
      查原告起訴時，將被告姓名記載為「福樂食品股份有限股份有限公司」，然被
      告於八十七年十二月三十日業已變更公司名稱為「台灣雀巢股份有限公司」，
      此有被告之股份有限公司變更登記事項卡，在卷可稽。則被告既僅變更公司名
      稱，並未影響其法人格之同一性，本院自得依原告聲請將被告姓名更正為「台
      灣雀巢股份有限公司」，合先敘明。
  乙、實體部分：
    一、原告起訴主張伊於七十九年間正式成為被告公司經銷商之一，經銷契約之期
        間自七十九年起至一百零九年一月三十一日止，並依照兩造經銷契約之約定
        ，於台北市大安區○○○路以南、中正區及萬華區範圍內，以被告所定價格
        經銷被告製造之食品，並依業績賺取既定之轉售差價及被告發放之業績獎金
        。詎被告於八十七年三月二十二日通知原告自八十七年四月二十日起全面停
        止供貨，並表示終止經銷關係。因被告自同年月十三日即停止供貨，原告於
        同年月十七日親往被告南港分銷站請求供給貨品，惟竟遭拒絕。被告任意違
        約終止經銷關係，為此依經銷契約債務給付遲延之法律關係，訴請被告給付
        如訴之聲明之損害賠償等語。
        被告則以：其與原告間從未訂立有經銷契約，僅成立個別之貨品買賣關係，
        其並無持續提供貨品之義務，自不負給付遲延之責任等語，資為抗辯。
    二、經查，原告於七十九年間起即於被告所劃定之地域內銷售被告所生產之產品
        ，迄八十七年四月十三日止始未再銷售；而被告於八十七年三月二十二日通
        知原告自八十七年四月二十日起全面停止供貨，業經原告提出被告通知原告
        終止經銷契約之函件、雀巢冰品物流配送業務移轉通知書為證，並為原告所
        不爭，故該等事實均堪信為真實，茲兩造有爭議者為雙方是否簽訂繼續性之
        經銷契約？若雙方簽訂者非個別持定貨物之買賣契約而係繼續性契約？則兩
        造間繼續性經銷契約，是否定有履行期間？分述如下：
        （一）按當事人間契約之成立，依法係以兩造意思合致為要件，意即當事人
              之一方將欲為契約內容之旨，提示於他方，得他方之承諾後，契約即
              為成立（最高法院十八年上字第一五七號判例意旨參照）。換言之，
              除法律別有規定外，契約之成立並不以行諸書面為必要，惟查本件原
              告主張：伊與被告間有繼續性之經銷契約存在之事實，業據其提出卷
              附被告製作之經銷價格及利潤比例表、經銷商獎勵辦法、不退貨補貼
              辦法等文書為證。被告雖否認上述經銷商獎勵辦法之真正，然證人即
              文書製作當時被告公司南港分銷站之員工伍偉平，於八十九年四月十
              日本院審理時，證稱：該份文件下方之英文簽名確實為其所簽，是作
              為獎勵之方法，而原告在被告公司有達到獎勵之標準等語，是該文書
              應為被告所製作，已堪採信；被告空言否認該文書之真正，並非可採
              ，揆諸前開判例意旨，從而，被告既發送上開文件予原告，原告亦依
              其指示履行，足認原告與被告間已具有經銷契約之合意，而該契約之
              內容，係以原告於被告所指定之範圍內，以被告所定價格經銷被告製
              造之食品，並依業績賺取既定之轉售差價及被告發放之業績獎金等，
              做為雙方之權利、義務關係。
        （二）又按所謂最高限額之抵押契約，係指所有人提供抵押物，與債權人訂
              立在一定金額之限度內，擔保現在已發生及將來可能發生之債權之抵
              押權設定契約而言。此種抵押權所擔保之債權，除訂約時已發生之債
              權外，即將來發生之債權，在約定限額之範圍內，亦為抵押權之效力
              所及（最高法院第六十六年台上字第一０九七號判例參照）。是最高
              限額抵押權之設定，往往係債權人與債務人間，預期將來雙方之債權
              、債務有繼續發生之可能性，為擔保將來可能發生之債務，始為此種
              特殊之抵押權契約。經查，本件原告於七十九年二月一日，以訴外人
              游張日月所有、座落於新店市○○○段寶斗厝小段0000－000
              0、同段0000－00000地號土地之應有部分，以及座落新店
              市○○○段寶斗厝小段００７９４建物，為原告設定三百萬元之最高
              限額抵押權，此有抵押權設定契約書、土地建築改良物他項權利移轉
              變更契約書、台北縣新店市地政事務所他項權利證明書影本各一紙，
              附卷足憑。則揆諸上開判例要旨及說明，可知兩造當係為擔保原告對
              於被告將來可能繼續發生之價金債務，始由原告提供第三人所有之不
              動產為被告設定最高限額之抵押權，則雙方之貨品供給、銷售契約關
              係，應具有繼續性，足堪推認。
        （三）況且觀諸被告所交付及傳真予原告之文件，均係以「經銷商」之名義
              稱呼原告，亦有經銷價格及利潤比例表、經銷商獎勵辦法、經銷商出
              國獎勵案、獎勵鋪貨經銷辦法、不退貨補貼辦法、季節性產品促銷辦
              法、被告於八十七年三月十九日要求原告補足擔保金額函等影本各一
              份，在卷可稽。復參以社會上一般貨品經銷之慣例，貨品出賣人與經
              銷商間多定有長期之供應契約，以求商品行銷通路、數量之穩定。從
              而，被告空言抗辯與原告間僅存在個別之買賣關係等語，即無可採，
              原告首揭主張應堪採信。
    三、茲尚應再審究者，當為兩造之繼續性經銷契約，是否定有履行之期間？
        （一）按最高限額抵押權所擔保之債權，除訂約時已發生之債權外，即將來
              發生之債權，在約定限額之範圍內，亦為抵押權之效力所及。雖抵押
              權存續期間內已發生之債權因清償或其他事由減少或消滅原訂之抵押
              權契約仍然有效，嗣後在存續期間內陸續發生之債權，債權人仍得對
              抵押物行使權利。又最高限額抵押契約定有存續期間者，其期間雖未
              屆滿，然若其擔保之債權所由生之契約已合法終止或因其他事由而消
              滅，且無既存之債權，而將來亦確定不再發生債權，其原擔保之存續
              期間內所可發生之債權，已確定不存在，依抵押權之從屬性，應許抵
              押人請求抵押權人塗銷抵押權設定登記。（最高法院第六十六年台上
              字第一０九七號判例、八十三年度台上字第一０五五號判例參照）。
        （二）查原告雖主張：伊提供訴外人游張日月不動產，為被告設定權利期間
              自七十九年二月一日起至一百零九年一月三十一日止之最高限額抵押
              權，並以此為經銷期間之約定，是兩造之經銷契約為三十年；縱認經
              銷期間未達三十年，原告每年既均依被告於年初所提出之經銷計畫為
              被告經銷產品，被告亦依此計畫提供產品予原告經銷，則至少得認定
              兩造間有八十七年間之一年期經銷約定存在等語，然為被告所否認，
              辯稱：雙方設定最高限額抵押權之目的僅在擔保原告之貨款，與基礎
              法律關係之債權行為之存續期間無關，且兩造間從未約定經銷契約之
              存續期間，而屬不定期之契約關係等語。
        （三）但揆諸上開判例要旨可知，最高限額抵押權存續之期間，非必與所擔
              保之基礎法律關係之存續期間一致，兩者間並無必然之關連，所擔保
              之基礎法律關係倘先因合法終止或其他事由而消滅，則僅生抵押人請
              求塗消抵押權設定登記之問題。換言之，本件尚難以最高限額抵押權
              設定之期間，遽認定兩造之經銷契約期間同為三十年，是原告主張經
              銷契約期間為三十年，並無足採。
        （四）又被告雖於八十七年初為原告設定業績目標，有經銷業績目標設定表
              二紙附卷可稽，然經七十六年間起至八十七年間於被告公司任職之證
              人陳道三，於八十八年八月二十三日審判中證稱：「經銷商未達業績
              標準，並沒有處罰規定。」、「雀巢買下福樂後，就沒有要求每年與
              經銷商訂約，換了公司以後，經銷商是有要求訂約，我也送去給公司
              ，但公司對訂約之事，沒有決定要如何作。」等語，可知被告所訂八
              十七年度之營業目標，應僅是參考性質，原告公司並不因此而受拘束
              ，而另參之原告所提出之卷附經銷價格及利潤比例表、經銷商獎勵辦
              法、經銷商出國獎勵案、獎勵鋪貨經銷辦法、不退貨補貼辦法、季節
              性產品促銷辦法、被告於八十七年三月十九日要求原告補足擔保金額
              函等文件，亦未見雙方有何對於經銷期間為明示或默示之意思表示合
              致，故尚難認被告有與原告訂立一年期間經銷契約。
        （五）末按當事人主張有利於已之事實者，就其事實有舉證之責任，民事訴
              訟法第二百七十七條定有明文；又原告於起訴原因必先有相當之證明
              ，而被告於抗辯事實並無確實證明方法，僅空言爭執者，始得認定被
              告抗辯事實非真正而為被告不利之認定，此為舉證責任分擔之原則。
              故原告自應先就「抵押權設定期間與經銷契約期間一致」，或「雙方
              訂有一年之經銷期間」之事實負舉證責任。惟綜前所述，原告就此既
              未能證明，從而，被告之抗辯即為可採，原告之主張要難採信。足徵
              兩造間所存在之法律關係，為不定期之經銷契約。
    四、綜上所述，兩造間所存在者，既為不定期之契約關係，則依私法自治及契約
        自由原則，當事人一方自得隨時終止契約。而終止權之行使，依民法第二百
        六十三條準用同法第二百五十八條之規定，應以意思表示為之，其意思表示
        於非對話人間，以通知到達相對人時，發生終止之效力，此參之最高法院四
        十八年台上字第一三八二號、二十三年上字第三八六九號判例意旨即明。被
        告既將記載同年四月二十日起即不再由原告經銷其產品之意思表示文件，於
        八十七年三月二十二日交付與原告，則揆諸上開說明，雙方之經銷契約關係
        自已於八十七年四月二十日終止。從而，原告以被告違反經銷契約之供貨義
        務，依民法第二百三十一條第一項、第二百三十二條給付遲延之規定，起訴
        請求被告應給付原告新台幣一百十萬二千八百六十八元及自起訴狀繕本送達
        被告之翌日起至清償日止按週年利率百分之五計算之利息，為無理由，應予
        駁回，又原告之訴既無理由，從而其假執行之聲請即失所附麗，應併予駁回
        。
    五、本訴部分事實已臻明確，兩造其餘攻擊防禦方法及所舉證據，經核與本訴判
        決結果無影響，自無庸逐一論述，併予敘明。
貳、反訴部分：
  甲、程序部分：
      本件反訴原告於起訴狀請求判決反訴被告應連帶給付反訴原告二百六十一萬元
      ，及自八十八年五月廿四日起迄清償日止按年利率百分之五計算之利息。繼於
      本院審理中減縮聲明為反訴被告應連帶給付反訴原告一百二十二萬四千七百五
      十八元及自八十八年五月廿四日起迄清償日止按年利率百分之五計算之利息。
      此係減縮應受判決事項之聲明，核與民事訴訟法第二百五十五條第一項第三款
      之規定相符，應予准許，合先敘明。
  乙、實體部分：
    一、反訴原告起訴主張反訴被告乙○○為反訴被告游記公司之負責人，於八十七
        年四月十七日，聯合其他四家廠商，至反訴原告南港倉庫進行抗議，以數十
        輛冷凍車及冷藏車包圍倉庫大門，致使反訴原告配銷車輛無法進出，南港倉
        庫無法正常作業，當日銷貨額為零，且該日之產品因無法銷售而需全數銷毀
        。因此，反訴原告至少受有該日之前、後二日營業淨利平均值之損失。為此
        ，依侵權行為之法律關係，訴請反訴被告乙○○給付如反訴聲明第一項之金
        額，而反訴被告游記有限公司亦應依民法第二十八條及公司法第二十三條與
        反訴被告乙○○負連帶賠償責任等語。
        反訴被告則以：反訴原告所生產之產品並非僅得保存一日即需銷毀；縱令反
        訴原告於八十七年四月十七日皆未銷貨予零售商，仍得於隔日進行補貨，是
        反訴原告並未受有損害；況反訴被告於當日中午即已離開，故不可能因此全
        天無法出貨等語，資為抗辯。
    二、查本件反訴原告主張反訴被告乙○○於八十七年四月十七日前往其南港分銷
        站進行圍廠抗爭，業據提出剪報三紙為證，而證人即福樂公司法務張照陽於
        本院八十八年十一月四日審判時亦證稱：當初圍廠時，伊有在場，而反訴被
        告游記公司亦有在現場等語可佐，且為被告所不爭，足堪信為真實。
    三、反訴原告另主張因反訴被告乙○○之圍廠行為，致八十七年四月十七日當日
        之銷貨淨額為零，且該批產品因而全數銷毀等語，然為被告所否認，辯稱：
        反訴原告尚有當日下午可以銷貨；而該批貨物並未銷毀，且反訴原告亦已於
        隔日補貨等語。經查，反訴原告所主張之上開事實，業據提出反訴原告公司
        四月七日至五月三日銷貨淨額表一紙為證，並有上述證人陳照陽於同日證稱
        ：「圍廠當天均沒有出貨。」等語，另證人陳道三亦於八十九年四月十日於
        本院證稱：「公司被圍廠時我在場，當天沒有出貨。」等語，足徵八十七年
        四月十七日反訴原告確實因反訴被告之行為而未出貨，反訴被告該部分之抗
        辯自不足採信。是本件尚應探究者，乃反訴原告當日未能出貨之產品，是否
        因圍廠而銷毀，且隔日亦未能補貨？分述如下：
        （一）按當事人主張有利於已之事實者，就其事實有舉證之責任，民事訴訟
              法第二百七十七條定有明文。另「因故意或過失，不法侵害他人權利
              者，負損害賠償責任。」民法第一百八十四條第一項前段亦定有明文
              。就侵權行為而言，被害人應就行為人因故意或過失，不法侵害其權
              利之事實負舉證責任，此與債務不履行以由債務人證明免責事由者，
              有所不同。即民法第一百八十四條第一項前段規定以故意或過失不法
              侵害他人之權利為要件，故主張對造應負侵權行為責任者，應就自己
              權利受有侵害負舉證責任。本件反訴原告雖依民法第一百八十四條第
              一項前段之規定主張反訴被告應連帶負侵權行為損害賠償責任，然反
              訴原告主張其受有損害之事實，為反訴被告所否認，是反訴原告自應
              先就「系爭貨物業因圍廠而銷毀，且隔日未曾補貨」之事實負舉責任
              。
        （二）經查，證人陳道三於八十九年四月十日庭訊時結稱：當日南港分銷站
              之貨品依經驗並沒有銷毀，因有效期間為九日，故貨物並未因當日之
              圍廠而毀壞；被圍廠之當日雖未出貨，但隔日有出貨，四月十八日送
              同月十七日應出的貨，仍然可以銷售；且牛乳很少有銷毀之情形，因
              為銷售很穩定，且快到期以前會轉到特殊的點去等語。查證人陳道三
              於八十七年四月十七日時，係任職反訴原告南港分銷站之經理，對於
              該段時期貨物處理情形以及出貨狀況，應知之最詳，其證言自堪採信
              。而反訴原告空言否認證人之證詞，卻未能舉證以實其說，則其主張
              當日貨物已經銷毀云云，即無由採信。
        （三）另反訴原告固提出卷附該公司四月七日至五月三日銷貨淨額表，以及
              八十七年四月十六日及同年、月十八日發票影本各一份，但就該銷貨
              淨額表而言，同年月十六日之銷貨淨額為二百八十五萬二千八百七十
              六元，然同年月十八日之銷貨淨額增至三百六十一萬五千三百七十二
              元，共增加七十六萬二千四百九十六元；次就八十七年四月十六日及
              同年、月十八日之發票觀之，同年月十六日之營業淨利為七十三萬二
              千八百三十七元，然同年月十八日則增至一百七十一萬六千六百八十
              元，共增加九十八萬三千八百四十三元，足見當年月十八日之銷貨淨
              額與營業淨利均較十六日增加甚多，故實難據此認定反訴原告未於同
              年四月十八日進行補貨，是反訴原告此部分主張亦無足採，反訴被告
              之抗辯應堪採信。從而，反訴原告既並能未舉證證明權利受損之情形
              ，則揆諸前開說明，其主張即難成立。
    四、綜上所述，本件反訴原告並無積極證據證明因反訴被告乙○○之圍廠行為受
        有損害，從而反訴原告依民法第一百八十四條第一項前段侵權行為之規定，
        起訴請求反訴被告乙○○應給付應給付反訴原告一百二十二萬四千七百五十
        八元及自八十八年五月廿四日起迄清償日止按年利率百分之五計算之利息，
        為無理由，應予駁回。再反訴被告乙○○既不應依侵權行為之法律關係賠償
        原告所受之損害，則反訴被告游記公司自亦不應依民法第二十八條及公司法
        第二十三條規定，與反訴被告乙○○連帶對反訴原告負損害賠償責任，是反
        訴原告此部分請求亦無理由，應予駁回。
    五、反訴原告既受敗訴判決，其假執行聲請亦失所附麗，應併予駁回。
參、結論：本件原告之訴及反訴原告之訴均無理由，爰依民事訴訟法第七十八條，判
    決如主文。
中      華      民      國    八十九    年      五      月      十一    日
                                     民事第四庭法      官   陳  博  文
右為正本係照原本作成
如對本判決上訴，須於判決送達後廿日內向本院提出上訴狀
中      華      民      國     八十九   年       五      月      十一    日
                                                        法院書記官 蘇彥宇


司法院資訊處製作；財團法人民間司法改革基金會備份。
